臺灣板橋地方法院刑事判決　　　　　　 94年度交易字第326號
公　訴　人　臺灣板橋地方法院檢察署檢察官
被　　　告　丙○○
　　　　　　甲○○
　　　　　　　　　　樓
選任辯護人　王唯鳳律師
　　　　　　邱鎮北律師
　　　　　　周建才律師
上列被告因過失傷害案件，經檢察官提起公訴（94年度調偵字第
411 號），及移送併案審理（95年度偵字第75號），本院判決如
下：
    主  文
丙○○從事業務之人，因業務上之過失傷害人致重傷，處有期徒
刑月，如易科罰金，以佰元折算壹日。
甲○○從事業務之人，因業務上之過失傷害人致重傷，處有期徒
刑陸月，如易科罰金，以佰元折算壹日。
    事  實
一、丙○○受僱於新竹貨運股份有限公司（以下簡稱新竹貨運公
    司），擔任司機，平時以駕駛營業用小貨車運送貨物為工作
    內容，甲○○則受僱於山隆通運股份有限公司（以下簡稱山
    隆公司），亦擔任司機，平時以駕駛營業用曳引車連結拖車
    載運貨物為工作內容，均為從事駕駛業務之人。丙○○於民
    國94年2月2日18時20分許駕駛車牌號碼2W-749號營業用小貨
    車，沿臺北縣土城市○○路○段往中和市方向行駛，行至臺
    北縣土城市○○路○段214號前時，本應注意汽車停車時不
    得併排停車，而依當時情形，天候雨、夜間有照明、行駛在
    市區道路○○道路型態為直路，路面鋪裝柏油、路面狀態濕
    潤、無缺陷、無障礙物、視距良好，又無不能注意之情事，
    竟將前開營業用小客車併排停放於上址之慢車道上，其左側
    車身並踰越車道邊線約30公分；適乙○○騎乘車牌號碼
    OXN-197號重型機車，亦沿金城路二段往中和方向行駛在慢
    車道上，因丙○○所併排停放之營業用小貨車因阻礙其騎乘
    機車之行向，而須變換車道至外側車道，乙○○明知汽車在
    雙向四車道行駛，變換車道時，應讓直行車先行，並注意安
    全距離，而依當時情形，又無不能注意情事，並未讓後方直
    行車即由甲○○所駕駛之車牌號碼965-GA號曳引車連同
    2H-93 號聯結拖車先行，亦未注意安全距離，即變換車道至
    外側車道；而甲○○亦本應注意車前狀況及兩車併行之間隔
    ，並隨時採取必要之安全措施，而依當時情形，又無不能注
    意情事，竟未注意乙○○騎乘之重型機車變換車道完畢，行
    駛在其右前方，由後往前超越該機車時，復未與該機車保持
    適當之間隔，以致其所駕駛前開曳引車車頭右前輪胎胎面擦
    撞乙○○車頭左把手處，導致乙○○人車倒地，跌落在外側
    車道，旋遭前開曳引車聯結之拖車右後輪碾壓，受有左側肋
    骨多處骨折、左側血胸、左側肩胛骨骨折、脾臟撕裂傷、胸
    椎壓迫骨折、感覺神經性耳聾無法治癒、兩眼視野缺損、疑
    似腦神經麻痺合併之斜視等傷害，並因而切除部分肺部，切
    除脾臟，殘存活動障礙，脊柱殘存側彎、胛骨局部缺損、肩
    關節持續性下方半脫臼、因外傷併發肌痛、肌炎、神經痛等
    傷害。
二、案經乙○○告訴臺北縣政府警察局土城分局報告臺灣板橋地
    方法院檢察署檢察官偵查起訴，暨自動檢舉並移送併案審理
    。
    理  由
一、證據能力部分：按鑑定人由審判長、受命法官或檢察官選任
    之；法院或檢察官亦得囑託醫院、學校或其他相關之機關、
    團體為鑑定，刑事訴訟法第198 條、第208 條第1 項定有明
    文。而本件公訴人所引用作為證據之臺灣省行車事故覆議鑑
    定委員會府覆議字第940200175 號覆議意見書為證，然觀諸
    該覆議意見書申請人欄所載，係被告丙○○所申請，被告丙○○於本院審理中亦證稱當初接到臺北縣區車輛事故鑑定委
    員會鑑定意見書，認為不服，就寫申請狀，寄到臺灣省行車
    事故覆議鑑定委員會，當時還沒有去臺灣板橋地方法院檢察
    署開庭，警察是程序上告訴其可以申請覆議的權利，警察機
    關或是檢察官均未跟其討論或指示其可以送覆議等語。從而
    本件覆議係被告丙○○自行申請，並非由審判長、受命法官
    或檢察官選任之；亦非法院或檢察官囑託醫院、學校或其他
    相關之機關、團體為鑑定，自屬審判外之書面陳述，為傳聞
    證據。又因上開覆議委員會鑑定意見書乃是由該單位針對具
    體個案為之，與刑事訴訟法第159 條之4 第2 款，由從事業
    務之人在業務上或通常業務過程中，不間斷有規律記載所制
    作之紀錄文書、證明文書亦屬有間，亦非該款所示得成為傳
    聞例外之業務文書。被告甲○○之辯護人復主張該文書無證
    據能力，依刑事訴訟法第159 條第1 項之規定，自不得作為
    證據。
二、訊據被告丙○○對於上揭事實，坦承不諱。被告甲○○則矢
    口否認有何因業務上之過失傷害人致重傷犯行，辯稱：本件
    是在其完全不知道的情形下發生，其有看到新竹貨運公司的
    車子，但在經過該路段前其前面沒有任何狀況，在行進過程
    從後照鏡沒有看到狀況，是車子的子車發生震動，才看後視
    鏡確認發生什麼事情，其不認為其有過失云云。然查：
（一）被告丙○○將前開營業用小客車併排停放於台北縣土城市
      ○○路○段214號前之慢車道上，其左側車身並踰越車道
      邊線約30公分，為被告丙○○所自承，並有道路交通事故
      現場圖乙紙、現場照片8幀在卷可稽。而告訴人於檢察官
      偵訊及本院審理中復證稱其原本在金城路慢車道行駛，速
      度很慢，當時前面有1台新竹貨運的車停在路邊，把其擋
      住，依照原來行徑路線一直騎會撞到該車，其就打方向燈
      慢慢切出去外側車道等語。足徵被告違規併排停車亦妨礙
      告訴人繼續行駛在慢車道上，而必須變換車道至外側車道
      。
（二）告訴人乙○○於本院審理中復證稱其有切進去外側車道一
      點，其感覺左手邊後面有一道力量推而跌倒，著力點在哪
      其想不起來，只知道是在左邊後面，其有轉頭看到如同牆
      壁一樣很大一片藍色的東西，就倒下去，有感覺有車子從
      其身上碾過，碾過後就完全不省人事等語。從而依告訴人
      以證人身分在本院審理中之證述，其切出車道時，旁邊並
      無車輛，隨後是遭左後方之力量推擠始跌倒在地，而其轉
      頭所看見之一大片藍色，則與被告甲○○所駕駛之曳引車
      及拖車顏色相符。
（三）而告訴人所騎乘之機車係左側倒地，倒地後，曾留下長約
      3.7 公尺的刮地痕，刮地痕的起點距離外側車道邊線內
      0.7 公尺處，由左後往右前刮出，終止於外側車道邊線處
      ，有道路交通事故現場圖乙紙、現場照片6 幀附卷可稽。
      而本件本院曾依囑託中央警察大學鑑定，鑑定人丁○○於
      本院審理中證稱機車在貨車之前就產生刮地痕，由左往右
      斜，起點在外側車道邊線0.7 公尺開始傾倒，一般機車左
      倒是由把手左邊往前，隨之左倒，所以顯示是在外側車道
      內遭到擦撞造成；本見機車遇到前方違規停車時行駛在外
      側車道，在違規停車後方，機車刮地痕起點前，就被大車
      擦撞到機車左邊把手端，產生機車重心向左，往右前刮痕
      左倒情形，另外由刮地痕的方向可以顯示是由後往前，大
      車的速度較機車為快等語。並進而證稱因從機車刮地痕位
      置，都是在外側車道，撞擊點亦在外側車道，撞擊的瞬間
      是在外側車道，機車不可能碰撞瞬間才進入車道，當然是
      先進入外側車道。從而機車是先到外側車道，曳引車在後
      面跟上幾乎併行時再超越等語。足徵在碰撞之時，告訴人
      機車已經駛入外側車道。
（四）又依卷附之被告甲○○所駕駛之車牌號碼965-GA號曳引車
      右前車輪照片所示，該車右前輪胎胎面有明顯的擦痕，高
      度介於85至93公分之間，擦痕方向係由前往後刮出，最先
      接觸位置為93公分處，由93公分處往85公分處刮擦之情形
      。被告甲○○於檢察官偵訊中業已自承右前輪胎痕跡是當
      天肇事所造成的痕跡等情。證人陳炳宏、謝俊華即至現場
      處理之警員於檢察官偵訊中證稱當時大貨車車損狀況最明
      顯是右前輪的刮擦痕，應該是新痕等語。證人陳炳宏於本
      院審理中再證稱其到現場看到被告甲○○所駕駛之曳引車
      車頭右前車輪刮痕痕跡是新的，是剛刮的，當天雖然有下
      毛毛雨，但這對其判斷新舊刮痕沒有影響，其有受過交通
      事故處理的訓練，在派出所時也有處理過，連同派出所共
      有10年經驗，處理約5、60件案件，依其經驗一看就知道
      此刮痕是剛發生過的新痕跡；照相時有請被告甲○○在現
      場等語。足徵前開被告甲○○所駕駛曳引車車頭右前輪輪
      胎上之擦痕，應為本件車禍時所造成之痕跡。而依警方所
      測量之機車左前把手高度，係介於90至93公分之間，此高
      度與前開曳引車車頭右前車輪輪胎胎面擦痕高度相同。而
      證人丁○○於本院審理中再證稱把手高度不一定與輪胎擦
      痕高度一樣，因為碰撞可能會傾斜，把手高度可能會降低
      ，本件輪胎擦痕是從93公分到85公分，可以判斷機車有傾
      斜的情形，而刮痕亦非在低點所造成，低點產生的方向與
      本件產生的方向不同，本件可以判斷在動態時高點所造成
      等語。從而兩車碰撞接觸位置情形，應係前開曳引車右前
      輪輪胎擦痕與機車左手把端接觸，其行駛之前後位置，則
      係兩車幾乎併行時，曳引車由後往前超越機車時所造成的
      擦撞，亦可佐證上開機車刮地痕所為之判斷。辯護人雖質
      疑警方測量時機車高度包括腳架，從而機車把手高度測量
      有誤，證人丁○○則於本院審理中證稱機車因前輪著地，
      機車立起來不會影響到把手高度；人坐上去雖有影響，但
      影響很少等語。證人丁○○之證稱核與社會經驗事實相符
      。
（五）參諸告訴人於警詢中業已稱其車速約為時速20至30公里；
      而依卷附被告甲○○所駕駛前開曳引車行車速度表則顯示
      肇事時該曳引車速度約為時速40公里。則可佐證上開機車
      速度較慢，曳引車速度較快，曳引車向前接近機車，與之
      併行後，再行超越。
（六）再者，被告甲○○雖曾辯稱係告訴人騎乘之機車突然自行
      偏向其所駕駛之曳引車以致肇事云云。惟其自警詢以迄本
      院審理中始終辯稱其完全沒有看到告訴人所騎乘之機車，
      若此被告甲○○又如何知悉告訴人機車有自行偏向曳引車
      之情形？況被告甲○○所稱並未看到告訴人之機車乙節，
      適足以證明其行駛在外側車道時，並未注意車前狀況，於
      超越機車時，亦未注意兩車併行之間隔。證人丁○○於本
      院審理中並證稱若是機車從旁邊直接偏進來，至少機車車
      損位置是在機車左側車前，如果機車是有點斜的話，是左
      前車會撞到，本件是幾乎平行之狀態，所以是左側把手撞
      到，所以不可能是從旁邊直接偏進來時撞到。本件是機車
      先到外側車道，後面有曳引車跟上來，跟機車處於併行之
      狀態，曳引車右前車輪擦撞到機車左前把手，機車就往前
      滑行，人被拖車右後方碾過等語。
（七）辯護人雖又質疑為何撞擊點在右前車輪輪胎胎面而不在右
      保險桿等情，證人丁○○則證稱機車如果是直立行駛的話
      ，曳引車的保險桿不一定會碰到機車把手等語。且縱認把
      手高度與保險桿高度有可能接觸，惟機車與曳引車併行時
      ，若非平行狀態，原本即有角度，當然有可能因兩車角度
      ，不在車頭保險桿，而隨後在車身某處始產生擦撞，而非
      當然可推論若曳引車有由機車後方超越，其撞擊點必在右
      側保險桿處。
（八）告訴人因本件車禍受有左側肋骨多處骨折、左側血胸、左
      側肩胛骨骨折、脾臟撕裂傷、胸椎壓迫骨折、感覺神經性
      耳聾無法治癒、兩眼視野缺損、疑似腦神經麻痺合併之斜
      視等傷害，並因而切除部分肺部，切除脾臟，殘存活動障
      礙，脊柱殘存側彎、胛骨局部缺損、肩關節持續性下方半
      脫臼、因外傷併發肌痛、肌炎、神經痛等傷害，有亞東醫
      院診斷證明書10紙在卷可憑，並經本院調閱告訴人亞東醫
      院病歷可參。
（九）按汽車停車時不得併排停車；又汽車行駛時，應注意車前
      狀況及兩車併行之間隔，並隨時採取必要之安全措施，道
      路交通安全規則第112 條第1 項第10款、第94條第3 項分
      別定有明文。被告2 人均以駕駛為業務，自應注意前開規
      定，而依卷附之道路交通事故調查報告表（一）所載，肇
      事當時狀況，天候雨、夜間有照明、行駛在市區道路○○
      道路型態為直路，路面鋪裝柏油、路面狀態濕潤、無缺陷
      、無障礙物、視距良好，又無不能注意之情事，被告丙○○竟圖送貨方便而併排停車，被告甲○○則未注意車前狀
      況及兩車併行之間隔，以致告訴人受到重傷結果，被告顯
      有過失。被告前開過失行為與被害人之重傷結果顯然具有
      相當因果關係。
（十）本件經送往中央警察大學鑑定結果，亦認被告甲○○駕駛
      車牌號碼965-GA號曳引車連同2H-93 號聯結拖車，由臺北
      縣土城市○○路○段214 號路段外側車道往中和方向行駛
      ，告訴人騎乘車牌號碼OXN-197 號重型機車與前開曳引車
      同方向於該車之右側，行駛於上開路段外側車道，當曳引
      車由後往前欲超越時，被告甲○○所駕駛之曳引車未與告
      訴人機車保持適當之間隔，曳引車車頭右前輪輪胎胎面擦
      撞告訴人機車車頭左把手處，導致告訴人機車跌落於外側
      車道，被曳引車右後輪碾壓受傷，為肇事主因；被告丙○○駕駛車牌號碼2W-749號營業用小貨車，併排違規停放於
      前開路段外側車道向南往北方向之外側車到邊線與路邊處
      ，影響後方行駛之告訴人機車行車安全，為肇事次因，有
      中央警察大學95年12月14日校鑑科字第0950004563號鑑定
      書乙紙在卷可考。亦認被告2 人均有過失，被告甲○○為
      肇事主因，被告丙○○為肇事次因。前開鑑定結論雖認告
      訴人騎乘機車無肇事因素，惟告訴人騎乘機車係因被告丙○○併排停車影響其行進方向，而變換車道，甫完成變換
      車道，行駛於外側車道上時，旋為被告甲○○所駕駛之曳
      引車右前車輪輪胎胎面擦撞，兼衡機車與曳引車之速度，
      被告甲○○所駕駛之前開曳引車原本即在告訴人機車之後
      方處，且為直行車，此應為告訴人所應注意，其並未注意
      後方直行之被告甲○○所駕駛之曳引車即變換車道，其對
      於本件車禍之發生，亦有過失。惟告訴人雖有過失，惟告
      訴人之過失究不能減免於被告2 人之過失責任。綜上所述
      ，本件事證明確，被告2 人犯行洵堪認定。
三、被告二人行為後，刑法業於94年2月2日經總統以華總一義字
    第09400014901號令修正公布，並於95年7月1日施行。修正
    刑法第2條、第33條、第41條、第62條等規定。按行為後法
    律有變更者，適用行為時之法律，但行為後之法律有利於行
    為人者，適用最有利於行為人之法律，修正後刑法第2條第1
    項定有明文。此條規定係規範行為後法律變更所生新舊法律
    比較適用之準據法，本身尚無新舊法比較之問題，於新法施
    行後，應一律適用新法第2條第1項之規定，為「從舊從輕」
    之比較，先予敘明（最高法院95年5月23日95年度第8次刑庭
    會議決議參照）。又刑法施行法亦於95年6月14 日經總統以
    華總一義字第09500085181號令修正公布增訂第1之1條條文
    ，規定：「中華民國九十四年一月七日刑法修正施行後，刑
    法分則編所定罰金之貨幣單位為新臺幣。九十四年一月七日
    刑法修正時，刑法分則編未修正之條文定有罰金者，自九十
    四年一月七日刑法修正施行後，就其所定數額提高為三十倍
    。但七十二年六月二十六日至九十四年一月七日新增或修正
    之條文，就其所定數額提高為三倍。」亦即自95年7月1日起
    ，刑法分則編所定罰金之貨幣單位，由原來之銀元改為新臺
    幣；且94年1月7日刑法修正時，刑法分則編未修正之條文定
    有罰金者，自95年7月1日起，有關罰金之數額提高為30倍。
    罰金罰鍰提高標準條例亦於95年5月17 日經總統以華總一義
    字第09500069791號令修正公布，刪除第2條條文，並自95年
    7月1日施行。經查：刑法第284條第2項後段之罪，條文本身
    雖未修正，然該罪有罰金刑之處罰，且自24年7月1日施行後
    即未再修正，依增訂刑法施行法第1之1條之規定，其罰金即
    應以新台幣為單位，數額應提高30倍。而倘依被告行為時之
    罰金罰鍰提高標準條例第1條之規定，依法律應處罰金罰鍰
    者，就其原定數額提高為2倍至10倍。但法律已依一定比率
    規定罰金或罰鍰之數額或倍數者，依其規定。而依行政院會
    銜司法院於72年7月27日發布，同年8月1日施行，有關刑法
    定有罰金各條，提高為10 倍。再者銀元與新台幣之比率為1
    比3。則前開刑法第284 條第2項後段之罪，罰金最高額應屬
    相同。惟被告行為時，刑法第33條第5款規定：「罰金：一
    元以上。」惟修正後刑法第33條第5款規定：「罰金：新台
    幣一千元以上，以百元計算之。」將罰金刑提高為新臺幣1
    千元以上，且以百元計算，從而比較修正前後規定，罰金刑
    之最低額，則較修正前提高，依修正後刑法第2條第1項規定
    ，自應以修正前之規定較為有利。又關於自首，被告行為時
    之刑法第62條前段原規定：「對於未發覺之罪自首而受裁判
    者，減輕其刑。」而依修正後之94年2月2日修正公布，95年
    7月1日施行之刑法第62條前段則規定：「對於未發覺之罪自
    首而受裁判者，得減輕其刑。」以修正前刑法第62條前段規
    定「必減」較有利被告。再者，被告行為時之易科罰金折算
    標準，係依修正前罰金罰鍰提高標準條例之第2條（現已刪
    除）規定辦理，就其原定刑法罰金數額提高為100倍折算1日
    ，則本件被告行為時之易科罰金折算標準，應以銀元300元
    折算1日，經換算為新臺幣後，應以新臺幣900元折算為1日
    。惟修正後施行之刑法第41條第1項前段則規定：「犯最重
    本刑為五年以下有期徒刑以下之刑之罪，而受六個月以下有
    期徒刑或拘役之宣告者，得以新臺幣一千元、二千元或三千
    元折算一日，易科罰金。」，比較修正前後之易科罰金折算
    標準結果，修正前之舊法折算規定，較有利於受刑人，自應
    依修正後刑法第2條第1項前段，適用修正前刑法第41條第1
    項前段及罰金罰鍰提高標準條例第2條規定，對被告較為有
    利。至於刑法第10條第4項第6款關於重傷之定義，新舊法並
    無不同，對被告而言經無有力或不利之情形，自不生新舊法
    比較之問題。
四、按脾臟為人體器官之一，若遭切除，即不可復得，自影響人
    身器官之完整，已屬重大不治之情形，而脾臟之切除，雖其
    功能在西醫觀點可由其他淋巴組織替代，但卻有增加特殊感
    染機率，即人體免疫力降低，就人體自然防衛體系而言，若
    免疫能力降低，身體卻遭受外界侵入之危險相對增加，對身
    體及健康之影響不可謂不重大，況脾臟之切除，其所掌對身
    體之主要功能喪失，對人體將有重大影響，自屬刑法第10條
    第4項第6款所稱於身體及健康有重大不治之傷害（最高法院
    91年度臺上字第5241號、89年度臺上字第3263號判決意旨可
    資參照）。次按被告丙○○受僱於新竹貨運公司，擔任司機
    ，平時以駕駛營業用小貨車運送貨物為工作內容，被告甲○○則受僱於山隆公司，亦擔任司機，平時以駕駛曳引車載運
    貨物為工作內容，均為從事駕駛業務之人。核其等所為，均
    係犯刑法第284條第2項後段之業務過失傷害致重傷罪。公訴
    意旨認係犯同條第2項前段之罪，漏未斟酌告訴人所受傷害
    業已達重傷害，容有誤會。移送併案審理部分，則與本案犯
    罪事實相同，本院自得併予審究。又被告甲○○、丙○○於
    肇事後，報案人或勤務指揮中心轉來資料未報明肇事人姓名
    ，處理人員到達車禍現場處理時，在場並當場承認其為肇事
    人，在有偵查犯罪職權之機關尚不知何人為肇事者前，當場
    承認為肇事人，自首而接受裁判，業據被告甲○○、丙○○
    互相為證，證人陳炳宏於本院審理中亦證稱到達車禍現場時
    被告2 人均在場等語。被告甲○○部分並有新莊分局道路交
    通事故肇事人自首情形紀錄表乙紙在卷足憑，自應依修正前
    刑法第62條前段之規定減輕其刑。爰審酌被告丙○○身為營
    業用小貨車駕駛，平時以運送貨物為業，本應小心謹慎以維
    自身及他人之安全，竟為貪圖一時運送貨物之便，即將車併
    行停放，影響慢車道車輛行進，被告甲○○身為營業用曳引
    車駕駛，平時以載運貨物為業，且其所駕駛之車輛車身龐大
    ，更應小心謹慎以維自身及他人之安全，竟疏於注意車前狀
    況及兩車併行間隔，以致肇事，兼衡被告丙○○之過失程度
    為肇事次因，被告甲○○為肇事主因、告訴人亦有過失、均
    尚未與告訴人達成和解，被告丙○○犯罪後坦承犯行，被告
    甲○○矢口否認犯行，並無悔意之態度等一切情狀，分別量
    處如主文所示之刑，並均依修正前刑法第41條第1 項前段諭
    知易科罰金之折算標準，以示懲儆。
據上論斷，應依刑事訴訟法第299 條第1 項前段，刑法第2 條第
1 項前段、第284 條第2 項後段、修正前第62條前段、修正前第
41條第1 項前段，罰金罰鍰提高標準條例第1 條前段、修正前罰
金罰鍰提高標準條例第2 條，判決如主文。
本案經檢察官曾文鐘到庭執行職務。
中　　華　　民　　國　　96　　年　　6 　　月　　8 　　日
                  刑事第十一庭  審判長法  官  侯志融
                                      法  官  楊博欽
                                      法  官  張宏節
上列正本證明與原本無異。
如不服本判決，應於判決送達後十日內向本院提出上訴狀。
                                      書記官  李崇文
中　　華　　民　　國　　96　　年　　6 　　月　　21　　日
附錄本案論罪科刑法條全文
中華民國刑法第284條第2項後段
（業務過失致重傷罪）
從事業務之人，因業務上之過失傷害人者，處 1 年以下有期徒刑
、拘役或1千元以下罰金，致重傷者，處3 年以下有期徒刑、拘役
或2千元以下罰金。
